臺灣嘉義地方法院民事判決　九十年訴字第四七六號
　　原　　　告　許何玉兼乙○.
　　　　　　　　丁○○
　　被　　　告　丙○○
右當事人間請求損害賠償事件，本院判決如左：
    主      文
被告應給付原告許何玉、原告甲○○、原告許金枝、原告許金葉、原告許世宗新台幣
拾捌萬捌仟肆佰伍拾壹元，及自民國八十九年八月十二日起至清償日止按年息百分
之五計算之利息。
被告應給付原告許何玉新台幣貳拾萬捌仟陸佰玖拾肆元，給付原告甲○○新台幣貳
拾伍萬仟陸佰捌拾元，分別給付原告許金枝、原告許金葉及原告許世宗新台幣陸萬
元，及自民國九十一年一月二十九日起至清償日止按年息百分之五計算之利息。
原告其餘之訴駁回。
訴訟費用由被告負擔四分之一；餘由原告負擔。
本判決第一項於原告許何玉、原告甲○○、原告許金枝、原告許金葉及原告許世宗以
新台幣壹拾貳萬玖仟元供擔保後，得假執行；但被告如於假執行程序施行前，以新台
幣拾捌萬捌仟肆佰伍拾壹元，為原告許何玉、原告甲○○、原告許金枝、原告許金
葉及原告許世宗預供擔保，得免為假執行。
本判決第二項於原告許何玉以新台幣柒萬玖仟元，原告甲○○以新台幣捌萬肆仟元整
，原告許金枝、原告許金葉及原告許世宗分別以新台幣貳萬元供擔保後，得假執行；
但被告如於假執行程序施行前，以新台幣貳拾萬捌仟陸佰玖拾肆元，為原告許何玉
預供擔保，以新台幣貳拾伍萬仟陸佰捌拾元，為原告甲○○預供擔保，分別以新台
幣陸萬元，為原告許金枝、原告許金葉及原告甲○○預供擔保，得免為假執行。
原告其餘假執行之聲請駁回。
    事      實
甲、原告方面：
一、聲明：
（一）被告應給付原告新台幣（下同）一百萬零四百三十八元，及自民國八十九年八
      月九日起至清償日止，按年息百分之五計算之利息。
（二）被告應給付原告許何玉一百一十八萬八千九百五十一元，原告甲○○九十六萬
      七千四百元，原告許世宗、許金枝、許金葉各四十萬元及均自本起訴狀繕本送
      達被告之翌日起至清償日止，按息百分之五計算之利息。
（三）原告願供擔保，請准予宣告假執行。
（四）訴訟費用由被告負擔。
二、陳述：
（一）被告於民國八十九年三月十日上午十時十分許，駕駛車牌號碼ＳＣ—一二三○
      號自小貨車，沿省道台一線由南往北方向行駛，行至嘉義縣民雄鄉○○路○段
      三十一號協同中學前之交岔路口，欲左轉駛入協同中學，應注意車輛左轉彎時
      ，應暫停讓直行車先行，以避免危險之發生，而依當時情形，並無不能注意之
      情事，竟疏未注意讓直行車先行，適與乙○○騎乘車牌號碼ＧＣＥ—六一二號
      重機車，沿省道台一線由北往南方向行駛，於上開交岔路口發生碰撞，乙○○
      因此受有頭部外傷併頭皮顏面撕裂傷、顏面骨骨折、頸椎第五及第六節滑脫併
      頸脊髓壓迫併四肢癱瘓、胸椎第十一及第十二節壓迫性骨折之重傷害，延至同
      年八月十六日十九時四十八分許，因車禍引起頭頸部外傷合併第五、六頸椎脫
      位及脊髓挫傷，四肢癱瘓，合併肺炎和褥瘡致死。
（二）乙○○在死亡前，業已向本院起訴請求附帶民事損害賠償，茲依民法第一百八
      十四條、第一百九十三條第一百九十五條及第一百九十六條之規定，將其請求
      之金額說明如左：
  １、醫療費用（包括看護費用）：原起訴狀係請求五十萬九千一百一十九元，今減
      縮為三十八萬六千八百三十八元。其中醫療費用自負額為六萬八千八百三十八
      元，看護費用部分為三十一萬八千元。按乙○○在八十九年四月廿七日至八十
      九年八月八日均延請他人看護，合計支付看護費用為二十萬六千元，其餘時間
      由甲○○照料，依每日二千元計算，合計為十一萬二千元。
  ２、工作損失部分：原起訴狀係請求九十六萬元，今減縮為九萬三千六百元。按乙○○自八十九年三月十日發生車禍，迄至同年八月十六日死亡，合計有五個月
      又六天均住院治療，無法工作，自得請求工作損害，依每月一萬八千元之薪資
      計算，乙○○之工作損害額為九萬三千六百元。
  ３、精神慰撫金部分：原起訴狀係請求二百萬元，今減縮為五十萬元。查乙○○因
      本件車禍受創嚴重，前後歷次三之手術，自車禍發生迄至死亡前，均在病床上
      哀號呻吟，痛苦不堪。又按此項請求在乙○○死亡前既已起訴向被告求償，故
      ，原告自得繼承是項請求權。
  ４、機車損害部分：二萬元。
  ５、右述乙○○所得請求之金額合計為一百萬零四百三十八元，原告五人為乙○○
      之繼承人，自得本於繼承之法律關係，請求被告給付。
（三）又原告依民法第一百九十二條及第一百九十四條之規定，得請求被告賠償部分：
  １、殯葬費用部分：共計由甲○○支出四十五萬五千四百元。
  ２、看護費用部分：乙○○住院期間，有五十六天均由甲○○看護，有關是項費用
      之請求，如原告依右述繼承關係請求，為無理由時，請求依民法第一百九十二
      條第一項規定，請求此筆十一萬二千元之費用支出。
  ３、扶養費部分：原告許何玉係民國廿九年一月廿八日出生，為乙○○之配偶，乙○○在民國八十九年八月十六日死亡時，許何玉為六十歲又七個月，依台灣地
      區女生平均餘命表，許何玉尚有二十年餘命，又依嘉義縣八十八年度平均每戶
      人數為三．五二人，平均每戶最終每年消費支出為四十八萬四千九百四十七元
      ，核算每人平均每年消費為十三萬七千七百六十九元，再依霍夫曼式計算法扣
      除中間利息，總計扶養費為一百九十四萬四千七百五十六元（137769×
      14.0000000=1,944,756）元，另原告許何玉除配偶外尚有四位子女可資扶養，
      故可請求之扶養費為上述金額除以五，係三十八萬八千九百五十一元。
  ４、精神慰撫金部分：原告許何玉為死者之配偶，今突遭喪偶，精神痛苦不堪，爰
      請求八十萬元精神慰撫金。原告甲○○、許世宗、許金枝、許金葉遭受喪怙，
      精神上亦痛苦不堪，爰請求每人四十萬元精神慰撫金。
  ５、綜上合計，被告應給付原告許何玉撫養費及精神慰撫金計一百一十八萬八千九
      百五十一元，應給付原告甲○○所支出之殯葬費及精神慰撫金計九十六萬七千
      四百元，應給付原告許世宗、許金枝、許金葉精神慰撫金各四十萬元。
三、證據：提出嘉義基督教醫院診斷證明書、嘉義華濟醫院診斷證明書、住院醫療明
    細表（函嘉義基督教醫院收據十紙、救護車費三紙、聖馬爾定醫院收據四紙、華
    濟醫院收據三紙）、特別看護支付表（含嘉基看護王玲玲開立之收據三紙、梅山
    安養院收據一紙、仁愛看護收據八紙、養生看護收據四紙）工作證明、汽車各項
    異動登記書、公路局規費收據三紙、罰單一紙、殯葬費收據（含納骨塔收據、火
    葬規費收據、火葬許可證各一紙、喪葬儀式、用品費用收據十九紙）、中國產物
    保險股份有限公司函一紙、原告五人之戶籍謄本、及原告之學歷職業明細表、八
    十八年度簡易生命表一份，並請求訊問證人王玲玲、余秀芳、施美麗、陳秀玲、
    葉水淀。
乙、被告方面：
一、聲明：請求駁回原告之訴。如受不利判決，請准提供擔保宣告免為假執行。
二、陳述：
（一）查被告於民國八十九年三月十日上午十時十分許，駕駛自用小貨車沿省台一線
      由南向北方向行駛，行至嘉義縣民雄鄉○○路○段三十一號協同中學前之交叉
      路口左轉駛入協同中學，已經駛過快、慢車道，並已逾越路邊水溝草坪，適有
      乙○○騎乘重機車，沿省道台一線由北往南方向行駛，駛至草坪，碰撞上被告
      自小貨車右前車門而告受傷，住院治療一六０天，至八十九年八月十六日死亡
      。依據台灣省嘉雲區車輛行車事故鑑定委員會鑑定意見認為本次事故被告左轉
      時未讓直行車先行為肇事主因，而乙○○行經閃光黃燈號誌，未注意車前狀況
      ，減速慢行，為肇事次因。且乙○○並未領有機車駕照。
（二）依據前開鑑定意見，原告等之被繼承人對於該次事故之發生亦有過失，按損害
      之發生或擴大，被害人有過失者，得減輕賠償金額或免除之，民法第二百十七
      條定有明文。原告等對於直接被害人（被繼承人）之過失亦應負擔，是原告所
      請求之殯葬費、醫療費用及精神慰撫金等各項損害，依公平之原則，亦應有民
      法第二百十七條過失相抵原則之適用（最高法院七十三年台再字第一八二號判
      例參照）。
（三）依強制汽車責任保險法第三十條之規定，保險人依本法規定給付之保險金，視
      為加害人或被保險人損害賠償金額之一部分；加害人或被保險人受賠償請求時
      ，得扣除之。被害人已領得強制保險給付新台幣一百二十六萬九千三百三十元
      （原告九十年七月十六日補充答辯狀附證），原告所得請求之損害賠償金額自
      應扣除該已請領之保險給付。
（四）關於請求賠償範圍：
  １、醫療費用部分：原告甲○○主張乙○○住院期間有五十六天均由甲○○看護，
      請求十一萬二千元之看護費，依據民事訴訟法第二百七十七條之規定，原告對
      於何時行看護之事實應自負舉證責任，而該段時間倘若被害人係於加護病房而
      有醫院醫療人員全天候之照護自無須另付看護費用為是。
  ２、工作損失部分：原告主張乙○○因車禍受傷無法工作期間計五個月又六天，以
      每月一萬八千元之薪資計算被告應賠償其工作損失，然原告所提出之薪資收入
      證明係臨訟後所為，雖然原告許金枝曾到庭陳稱被害人之薪資為每月一萬八千
      元，然並未提出可資證明之資料，其主張顯屬無據。
  ３、殯葬費部分：原告所提出支各項殯葬費收據所列舉支出之各項細目並非全為喪
      葬所必要，相較被告提出之殯葬費用估價單，民間一般習俗所必要之項目均已
      包括，而費用僅需十五萬元之譜。而所謂殯葬費係指收斂費及埋葬費而言，應
      衡諸被害人之收入狀況、身份地位及經濟情形與實際上有無必要為準，其身後
      之殯葬費用幾乎是其二年之所得收入，原告請求之殯葬費用顯然許多均非屬必
      要支出，應予剔除，茲舉例如下：
  (1)、由慈雲禮儀社出具收據二十六萬五千八百五十元之細目，其中放路紙、擔牲禮
      、打掃工人、燒庫錢容汽車資、樂隊、裝藍回禮、往生蓮花被一０八朵、功德
      事、打往死城、司儀等項目均屬非必要之殮葬費用，而手巾捻香用、盒面斤香
      料用係屬喪家回贈與祭者之禮儀，亦非屬殯葬之必要費用，前開各項共計應剔
      除九萬四千六百元。
  (2)、慈雲禮儀社出具另紙收據一萬一千零五十元之細目，其中所列各項為祭祀用品
      ，依實務見解，係屬不得請求被告賠償之項目，應予剔除。
  (3)、由永利鮮花店出具收據十一萬二千元及正聲綜合藝術團出具收據三萬零五百元
      部分，亦不屬於殯葬之必要支出，自不應由被告負損害賠償責任。
  (4)、又民法第一百九十二條第一項之殯葬費請求權係間接被害人得請求賠償之特例
      ，惟依據公平之原則，倘直接被害人於損害之發生或擴大與有過失，亦應有民
      法第二百十七條過失相抵之適用
  ４、扶養費部分：原告許何玉請求受扶養費為三十八萬八千九百五十一元，其計算
      基準係以許何玉尚有二十年平均餘命，然扶養義務人乙○○之平均餘命僅有十
      七年，自應以十七年計為合理。另依據九十年度綜合所得稅扶養親屬之免稅額
      為七萬四千元，扶養費之計算基準亦應每年七萬四千元計算為妥。
  ５、精神慰撫金部分：原告請求之精神慰藉金共合計三百七十萬元，但被告因罹患
      急性骨髓性白血病（俗稱血癌），現在每一個月需到醫院追蹤檢查一次，每三
      個月必須至醫院做化學治療，有「國立成功大學醫學院附設醫院診斷證明書」
      可證（被證一），且被告育有四名子女均在學中，長女最大二十一歲，三女最
      小才十六歲，有戶籍謄本影本可據。請本院酌量被害人對於事故之發生亦有過
      失及被告之身體、家庭狀況，核減至相當之金額。
  ６、原告另主張機車毀損賠償二萬元，然該機車為一九九四年出廠，依據耐用年數
      以及折舊率計算，該車已無殘存價值，自不得再向被告請求該部分之賠償。
三、證據：提出被告戶口名簿、女兒陳美琪學生證、被告健保卡、診斷證明書、汽車
    修復估價單為證。
丙、本院依職權向台灣省南區國稅局函查乙○○及被告之財產歸戶資料、乙○○八十
    八、八十九年所得申報資料理由，並向仁愛看護及養生安養中心查詢乙○○故請
    看護之支出為何，向嘉義基督教醫院、華濟醫院及聖馬爾定醫院函查原告住入加
    護病房之期間為何。
    理      由
壹、程序方面：
一、前原告乙○○因本件車禍業於八十九年八月十六日死亡，而原告許何玉及甲○○
    、許世宗、許金枝、許金葉分別為乙○○之配偶、女子，此有戶籍本可憑，其等
    均為乙○○之繼承人，是其於九十年十月八日聲明承受訴訟，依法核無不合，應
    予准許。
二、又按訴狀送達後，原告不得將原訴變更或追加，但於請求之基礎事實同一、擴張
    或減縮應受判決事項之聲明行為無礙；另被告於訴之變更或追加無異議，而為本
    案之言詞辯論者，視為同意變更或追加；民事訴訟法第二百五十五條第一項第二
    、三款、第二項分別定有明文參照。前原告乙○○原起訴請求「被告應給付原告
    佰肆拾貳萬玖仟壹佰壹拾玖元及自附帶民事訴狀繕本送達翌日起，至清償日止
    ，按年息百分之五計算之利息」，乙○○去世後，承受訴訟人就殯葬費、撫養費
    及精神慰撫金等部分追加許何玉、甲○○、許世宗、許金枝、許金葉為原告，並
    變更及追加聲明為「(一)被告應給付原告許何玉、甲○○、許世宗、許金枝、許金
    葉一百萬零四百三十八元，及自民國八十九年八月九日起至清償日止，按年息百
    分之五計算之利息。(二)被告應給付原告許何玉一百一十八萬八千九百五十一元，
    原告甲○○九十六萬七千四百元，原告許世宗、許金枝、許金葉各四十萬元及均
    自九十一年一月二十八日起訴狀繕本送達被告之翌日起至清償日止，按息百分之
    五計算之利息。」查原告追加請求部分均係本於同一車禍事故所發生之損害，是
    事實相同，又另一部份則屬縮減應受判決事項之聲明，且被告亦無異議，而為本
    案之言詞辯論，依前揭之說明，原告之變更、追加為合法，均先敘明。
貳、實體部分：
一、兩造爭執要旨：
（一）原告起訴主張：被告於民國八十九年三月十日上午十時十分許，駕駛車牌號碼
      ＳＣ—一二三○號自小貨車，沿省道台一線由南往北方向行駛，行至嘉義縣民
      雄鄉○○路○段三十一號協同中學前之交岔路口，左轉欲駛入協同中學，竟疏
      未注意讓直行車先行，適與被害人乙○○騎乘車牌號碼ＧＣＥ—六一二號重機
      車，沿省道台一線由北往南方向行駛，於上開交岔路口發生碰撞，乙○○因此
      受有頭部外傷併頭皮顏面撕裂傷、顏面骨骨折、頸椎第五及第六節滑脫併頸脊
      髓壓迫併四肢癱瘓、胸椎第十一及第十二節壓迫性骨折之重傷害，延至同年八
      月十六日十九時四十八分許，因車禍引起外傷合併肺炎和褥瘡致死。被告因上
      開行為觸犯過失致死罪，業經台灣高等法院台南分院判處有期徒刑六月確定。
      本件被害人乙○○因被告之過失行為受有醫療費用、工作損失、機車損失及精
      神慰撫金共計一百萬零百三十八元之損害，而被害人乙○○已與起訴後死亡，
      原告等本於繼承之法律關係，請求被告賠償如聲明第一項所示。又原告許何玉
      為被害人之配偶，原告甲○○、許世宗、許金枝、許金葉為被害人之子女，原
      告甲○○為被害人支出殯葬費四十五萬五千四百元、看護費十一萬二千元，另
      被害人對原告許何玉應負撫養金額為三十八萬八千九百五十一元，並請求許何
      玉部分精神慰撫金八十萬元、其餘原告之精神慰撫金四十萬元，爰請求被告依
      侵權行為之法律關係另賠償如聲明第二項所示等語。
（二）被告則以：本件車禍發生時，被告之小貨車已左轉駛過快、慢車道，並已逾越
      路邊水溝草坪，適有乙○○騎乘重機車，沿省道台一線由北往南方向行駛，駛
      至草坪，碰撞上被告自小貨車右前車門而告受傷，且乙○○並未領有機車駕照
      ，依據車輛事故委員會之鑑定意見，原告乙○○對事故之發生亦有過失，被告
      主張過失相抵，又原告等已領得強制保險給付一百二十六萬九千三百三十元，
      此部分應予扣除，另乙○○於加護病房住院期間應無請求看護費之必要，且原
      告請求之殯葬費用、撫養費及精神慰撫金之金額均過高，又無證據證明乙○○
      生前每月有一萬八千元之收入，此部分請求均應予刪除等語，資為抗辯。
二、原告主張被告於民國八十九年三月十日上午十時十分許，駕駛車牌號碼ＳＣ—一
    二三○號自小貨車，沿省道台一線由南往北方向行駛，行至嘉義縣民雄鄉○○路
    ○段三十一號協同中學前之交岔路口，左轉欲駛入協同中學，竟疏未注意讓直行
    車先行，適與被害人乙○○騎乘車牌號碼ＧＣＥ—六一二號重機車，沿省道台一
    線由北往南方向行駛，於上開交岔路口發生碰撞，乙○○因此受有頭部外傷併頭
    皮顏面撕裂傷、顏面骨骨折、頸椎第五及第六節滑脫併頸脊髓壓迫併四肢癱瘓、
    胸椎第十一及第十二節壓迫性骨折之重傷害，延至同年八月十六日十九時四十八
    分許，因車禍引起外傷合併肺炎和褥瘡致死等情，經查：
（一）右揭事實，業據原告陳述明確，並有道路交通事故調查報告表一紙、現場照片
      在刑事卷內可稽；又乙○○因本件車禍受有頭部外傷併頭皮顏面撕裂傷、顏面
      骨骨折、頸椎第五及第六節滑脫併頸脊髓壓迫併四肢癱瘓、胸椎第十一及第十
      二節壓迫性骨折之重傷害，延至同年八月十六日十九時已死亡之事實，業經台
      灣嘉義地方法院檢察署檢察官督同法醫相驗屬實，製有勘驗筆錄、相驗屍體證
      明書及驗斷書等件附於刑事卷可考，且診斷證明書可參，並為被告所不爭執。
      又被害人乙○○係因本件車禍傷重致死，有法務部法醫研究所法醫所九０理字
      第０二六三號函載：「．．．乙○○之死亡，係因車禍引起引起頭頸部外傷合
      併第五、六頸椎脫位及脊髓挫傷，四肢癱瘓，合併肺炎和褥瘡致死。」等語一
      件在刑事卷內卷足憑，則被告之過失行為與被害人之死亡間，即有相當因果關
      係；按汽車行駛至交岔路口，轉彎車應暫停讓直行車先行，道路交通安全規則
      第一百零二條第二款定有明文。被告領有駕駛執照，對上開道路交通安全規則
      之規定，當知之甚稔，而本件車禍現場係四線道，設有分向島及閃光號誌，肇
      事當時天候晴、日間自然光線，並無不能注意之情事，被告竟疏未注意禮讓直
      行車先行，肇致本件車禍之發生，原告主張因被告之過失行為致乙○○受有重
      傷送醫後不治死亡等情，應堪信為真實。
（二）且本件車禍肇事責任，經刑事案件中送請台灣省嘉雲區車輛行車事故鑑定委員
      會鑑定結果，亦認定「一、丙○○駕駛自小貨車，左轉彎時未暫停讓直行車先
      行，為肇事主因。二、乙○○駕駛重機車，行經閃光黃燈號誌，未注意車前狀
      況，減速慢行，為肇事次因。」，有前開鑑定委員會之鑑定意見書一紙在刑事
      卷可參；又被告過失致死刑事案件業經本院刑事庭以八十九年交易字第二０七
      號處有期徒刑七月，復經台灣高等法院台南分院以九十年度交上易字第六七三
      號撤銷原判決，改處有期徒刑六月確定等情，業經本院調取上開過失致死刑事
      案件全卷查閱屬實。
三、按因故意或過失，不法侵害他人之權利者，負損害賠償責任；又不法侵害他人之
    身體或健康者，對於被害人因此喪失或減少勞動能力或增加生活上之需要者，應
    負損害賠償責任，被害人雖非財產上之損害，亦得請求賠償相當之金額。不法侵
    害他人致死者，對於支出醫療及增加生活上需要之費用或殯葬費之人，亦應負損
    害賠償責任。被害人對於第三人負有法定扶養義務者，加害人對於該第三人亦應
    負損害賠償責任。不法侵害他人致死者，被害人之父、母、子、女及配偶，雖非
    財產上之損害，亦得請求賠償相當之金額。民法第一百八十四條第一項前段、第
    一百八十八條第一項前段、第一百九十二條第一、二項、第一百九十三條第一項
    、第一百九十四條及第一百九十五條第一項前段分別定有明文。查被告之過失致
    死行為，與被害人乙○○之死亡有因果關係，自屬前述之侵權行為。從而原告為
    被害人之配偶及子女，亦為被害人之承受訴訟人，自得本於侵權行為及繼承之法
    律關係，請求被告賠償被害人乙○○死亡前已起訴請求之醫藥費、工作損失、精
    神慰撫金及機車損失；與本於民法第一百九十二條及一百九十四條之規定請求被
    告賠償殯葬費、醫藥費、扶養費、精神慰撫金；茲就原告請求之損害賠償金額是
    否可採，分項審酌如下：
（一）被害人乙○○死亡前起訴，由原告等承受訴訟部分：
  １、醫療費用：原告主張共計支付醫藥費六萬八千八百三十八元云云，惟按全民健
      康保險法第八十二條規定：「保險對象因汽車交通事故，經本保險提供醫療給
      付者，本保險之保險人得向強制汽車責任保險之保險人代位請求該項給付。」
      從而，全民健康保險之被保險人因汽車交通事故，經全民健康保險提供醫療給
      付者，全民健康保險之保險人自得向強制汽車責任保險之保險人代位請求該項
      給付。而依強制汽車責任保險法第三十條規定，於該範圍內，加害人或強制汽
      車責任保險之被保險人之損害賠償責任即因而解免，全民健康保險被保險人對
      於加害人之損害賠償請求權亦因而喪失，最高法院著有八十八年度台上字第三
      五三號判決可資參照，原告自不得就健保已給付部分再向被告請求。經查，依
      原告提出之醫藥費收據中非健保給付部分計算，基督教醫院收據九紙金額合計
      為四萬一千六百零九元（1145+50+150+150+100+150+100+150+39614＝41609）
      ，聖馬爾定醫院收據四紙金額合計為二千六百二十元（150+240+140+  2090＝
      2620），華濟醫院收據二紙金額合計為二千五百九十元（210+2380＝2590），
      救護車收據二紙金額合計三千五百元（1000+1500＝2500），護頸用項圈收據
      一紙二千八百元，均核屬醫療之必要費用，是原告所得請求之醫藥費金額僅為
      五萬二千一百十九元（41609+2620+2590+2500+2800＝52119），逾此範圍之請
      求，原告僅提出明細表一紙，未提出證據以實其說，尚難信為真實，應予駁回。
  ２、看護費用：原告主張支付看護費三十一萬八千元等情。經查被害人乙○○因本
      件車禍受有頭部外傷併頭皮顏面撕裂傷、顏面骨骨折、頸椎第五及第六節滑脫
      併頸脊髓壓迫併四肢癱瘓、胸椎第十一及第十二節壓迫性骨折之重傷害，延至
      同年八月間死亡等情，業如上述，乙○○所受傷勢嚴重，已達無法自行料理生
      活之程度，自有聘請他人看護之必要，原告主張聘請他人看護共計支出二十萬
      六千元等情，業據提出嘉義基督教醫院收據四紙（26000+26000，其中二紙重
      複，自八十九年四月二十七日至五月二十三日）、梅山安養院收據一紙（
      6000，自五月二十四日至五月二十六日）、仁愛看護收據八紙（ 10000+10000
      + 10000+10000+10000+10000+  10000+24000，明細表誤載為七紙，自五月二
      十六日至七月十二日止）、嘉義基督教醫院（借調）收據一紙（ 14000，自七
      月十二日至七月十九日）、養生安養中心收據四紙（ 10000+10000+10000+
      10000，明細表誤載為五紙，自七月十九日至八月八日）為證，並經本院向仁
      愛看護社函查，該社函覆乙○○確曾聘請該社看護四十七天屬實，是乙○○確
      有支出二十萬六千元之看護費用等情，應堪信為真實。又被告抗辯住入加護病
      房期間，已有專業醫護人員全天候看護當無再另行聘請看護之必要等語，經本
      院向嘉義基督教醫院、聖馬爾定醫院及華濟醫院函查乙○○住入加護病房之時
      間，及在加護病房中是否仍須他人看護等情？華濟醫院以九十一年八月十二日
      華（圖）字第91081201號函覆：「於八十九年轉入加護病房治療至八十九年八
      月十六日。在加護病房期間，通常由專業護理人員照護，不需再請看護。」嘉
      義基督教醫院則以九十年八月十四日（九一）嘉基醫字第一二八二號函覆：「
      病人於八十九年三月十日至八十九年四月二十七日上午住入加護病房，共住四
      十八天，‧‧加護病房期間不需另聘個人看護。」聖馬爾定醫院則回函表示乙○○在該院並未住入加護病房，又原告陳述在華濟醫院住入加護病房之時間為
      八十九年八月十六日去世前一星期（即自八月九日住入加護病房）等情，且為
      被告所不爭執，是合計原告住入加護病房之天數為五十五天（7+48＝55），又
      原告雖主張住入加護病房時，仍有聘請看護之必要，然此顯與上開醫院回函不
      符，難認為生活上所增加之必要費用。原告主張自八十九年三月十日車禍發生
      自同年四月二十七日及自同年八月八日起至同年月十六日乙○○去世時止，其
      雖未聘請看護，但由原告甲○○照料等情，惟查此期間乙○○均已住入加護病
      房，由醫院專業人員照料，業如上述，自不得請求此部分之看護費用。而依上
      開收據所示乙○○聘請看護期間，均並未住入加護病房（係自八十九年四月二
      十七日起方聘請看護，並至八十九年八月八日止），故原告得請求之看護費用
      僅為二十萬六千元，逾此範圍之請求，為無理由。
  ３、工作損失部分：按原告主張乙○○自八十九年三月十日發生車禍，迄至同年八
      月十六日死亡，合計有五個月又六天（即五‧二個月），因該段期間均住院治
      療，無法工作等情，為被告所不爭執。又原告主張乙○○於其女兒許金枝所經
      營之大芳自助餐工作每月薪資為一萬八千元等情，業經證人葉水淀即與乙○○
      同在大芳自助餐工作之同事證稱：「（乙○○是否在店內一起工作？）是的，
      他在車禍發生之前已經工作兩年多。（乙○○工作時間？）壹個月休假二日，
      每日由早上八點做到晚上七點半。我工作時他都有來。我們薪資是月薪。」等
      語，且經原告許金枝本人到庭表示：「（原告乙○○之前是否在你的自助餐店
      工作？）乙○○在車禍前兩年就在我開的自助餐店工作，壹個月收入是一萬八
      千元。（是否確實有每月給付薪資？）有，我每個月拿現金給他，我父親的身
      體狀況還很好，他幫忙外送便當跟店內雜務的工作。」等語，可見乙○○去世
      前確曾於大芳自助餐工作，參之最低基本工資為一萬五千八百四十元，且證人
      葉水淀亦證稱其每月薪資為二萬三千元等語，而乙○○之工作時間甚長，休假
      日數一個月僅二天又較一般工作為短，當可獲得較基本工資為高之薪水，是堪
      認原告主張乙○○每月薪資為一萬八千元等情為真實。從而原告請求乙○○不
      能工作之損害九萬三千六百元（18000×5.2＝93600），為有理由，應予准許。
  ４、精神慰撫金部分：按慰撫金數額之認定，除依所受身體上及精神上痛苦程度及
      所造成之影響二者予以衡量外，尚須斟酌雙方之身分資力與加害之程度及各種
      情形，予以核定；而被害人乙○○原任職於大芳自助餐，無不動產，被告則於
      竹崎市場內做生意，有土地、田賦各一筆、房屋二筆、車輛二台等情，業經兩
      造陳述明確，並有財政部台灣南區國稅局民雄稽徵所九十年七月三十一日南區
      國稅民雄資字第90009641號函附財產資料清單可稽，又乙○○因本件車禍受創
      嚴重，前後歷次三之手術，自車禍發生迄至死亡歷經五個多月，身體及精神上
      痛苦不堪，有診斷證明附卷可稽，而被告罹患急性骨髓性白血病，育有四名子
      女均在學中等情，亦有國立成功大學醫學院附設醫院診斷證明書及戶籍謄本附
      卷可稽，均堪信為真實。故本院斟酌兩造之教育程度、身份、地位、經濟能力
      ，乙○○因此遭受精神上、身體上痛苦甚劇等一切情狀，認乙○○請求被告賠
      償其非財產上之損害（慰撫金）四十萬元，為適當公允。
  ５、機車損害：原告主張乙○○所有ＧＣＥ—六一二號機車，因本件車禍全毀報廢
      ，請求機車市價二萬元之損失等情，被告雖不爭執系爭機車為乙○○所有，惟
      抗辯該車已使用多年，僅餘殘值等語。經查，原告雖據提出汽機車各項異動登
      記書一紙證明系爭機車確已報廢，卻提出任何證據證明該車之市價有二萬元。
      依原告提出之行照所載，系爭機車為一九九四年出廠，而兩造對於系爭機車新
      品之價格為四萬五千元此點均不爭執，故應予折舊計算該車於事故發生時之價
      值，又依七十九年一月十二日行政院修正發布之固定資產耐用年數表所示，上
      開機車之耐用年限為三年（耐用年數表編號2037），故系爭機車已逾耐用年限
      ，應僅存殘值，再依所得稅法第五十一條及該法施行細則第四十八條第一款之
      規定，以平均法計算其殘值為一萬一千二百五十元（45000÷（3＋1）＝1125
      0），故原告僅得請求被告賠償機車損害一萬一千二百五十元，逾此範圍為無理
      由，應予駁回。
  ６、綜上所述：乙○○得請求被告賠償醫療費用五萬二千一百一十九元、看護費用
      二十萬六千元、工作損失九萬三千六百元、精神慰撫金四十萬元、機車損失一
      萬一千二百五十元，合計為七十六萬二千九百六十九元。
（二）原告五人依據民法第一百九十二條、第一百九十四條之規定得請求部分：
  １、殯葬費用部分：原告甲○○主張其為乙○○支出四十五萬五千四百元殯葬費用
      等情，並提出納骨塔費用收據一紙三萬元，火葬費收據一紙六千元、慈雲禮儀
      社葬儀及壽棺什物收據一紙金額為二十七萬六千九百元（其細目為估價單二紙
      金額二十六萬五千八百五十元、一萬一千零五十元）、告別式場次一紙收據金
      額十一萬二千元估價單一紙（其細目為永利鮮花店花品及罐頭塔收據十四紙：
      10000+10000+10000+1800+7200+7500+6000+7500+10000+9000+9000+8000+8000
      +8000＝112000）、正聲綜合藝術團出具之樂隊及花車等收據一紙金額為三萬
      零五百元為證，上開單據之金額合計即為四十五萬五千四百元。惟按喪葬費應
      衡諸被害人之收入狀況、身份地位及經濟情形與實際上有無必要為準，原告提
      出之單據中由慈雲禮儀社出具估價單所示二十六萬五千八百五十元部分之細目
      ，其中放板吹古一陣三千五百元、出殯大吹一支二千元、出殯小吹一支二千元
      、放路紙及擔牲禮人員一萬元、雙聯毛巾四十五打九千元、花面巾十五打四千
      五百元、手巾十和二千元、盒面巾香料用一百二十盒四千八百元等項目均屬非
      必要之殮葬費用應予剔除；又依上開估價單所示樂隊費用為十九人一萬九千元
      ，另依正聲綜合藝術團出具收據亦載明「國樂一隊」二萬五千元，是原告聘請
      樂隊部分支出顯然過高，應以一九千萬元之範圍內為合理，故國樂樂隊費用二
      萬五千元予應剔除；另由永利鮮花店出具告別式場次罐頭座及鮮花收據十一萬
      二千元部分，應僅限於告別式排樓一組八千元、告別式場八千元、窗簾裝潢九
      千元、雙層花籃六對七千二百元、水盤花五盤一萬元等屬於必要之告別式場次
      布置費用，其餘支出六萬九千八百元並非必要，應予剔除，綜上合計原告甲○○得請求之殯葬費支出為三十二萬二千八百元（000000-0000-0000- 0000-000
      00-0000-0000 -0000-0000-00000-00000＝322800）
  ２、看護費用部分：又原告主張乙○○住院期間，有五十六天均由甲○○看護，依
      民法第一百九十二條第一項規定，請求此筆十一萬二千元之費用支出云云，惟
      按此期間乙○○均住入醫院之加護病房，並無聘請看護照顧之必要，業如上述
      ，是原告甲○○此部分請求為無理由，應予駁回。
  ３、扶養費部分：原告許何玉係被害人乙○○之配偶，此有戶籍謄本附卷可稽，堪
      信為真。依民法第一千一百一十四條第一項第一款規定：直系血親相互間，互
      負扶養之義務。且依民法第一千一百一十六條之一規定：夫妻互負扶養之義務
      ，其負扶養義務之順序與直系血親卑親屬同，其受扶養權利之順序與直系血親
      尊親屬同。按夫妻履行共同生活，婚姻生活方能維持美滿幸福，故夫妻同居義
      務實乃維護婚姻生活之基本要件。履行同居生活，則夫妻非互負生活保持之扶
      養義務不可，扶養對方，亦即保持自己之婚姻生活，其扶養之程度與自己之生
      活程度相同，是為夫妻互負共同生活之義務。查本件原告許何玉為被害人乙○○之配偶，且為家庭主婦，無謀生能力，依法乙○○應負撫養義務，其自得向
      被告請求撫養費之損害。又原告許何玉為二十九年一月二十八日生，於被害人
      乙○○死亡時（八十九年八月十六日），為六十歲，依照內政部統計處八十九
      年台灣地區（女性）簡易生命表所載，平均餘命為二一‧六八歲，然乙○○為
      二十九年一月九日生，死亡時亦為六十歲，依照內政部統計處八十九年台灣地
      區（男性）簡易生命表所載，平均餘命則為一八‧五五歲，故原告許何玉得請
      求乙○○撫養之時間應以十八點五五年計算較為合理，而原告許何玉共有子女
      四人，有戶籍謄本一份在卷足憑，故被害人乙○○對於原告許何玉應分擔之扶
      養義務，應為五分之一，是以原告許何玉亦僅喪失五分之一之扶養權利。原告
      許何玉主張依嘉義縣八十八年度平均每戶最終每年消費支出為四十八萬四千九
      百四十七元（平均每戶三點五二人），核算每人平均每年消費為十三萬七千七
      百六十九元云云，惟查，乙○○每月之收入僅一萬八千元等情，業如上述，且
      其並無任何不動產，有財政部台灣省南區國稅局民雄稽徵所九十年七月三十一
      日函附財產清單可稽，是本院認應以九十年度綜合所得稅法扶養親屬寬減額之
      規定即每人全年七萬四千元計算十八點五五年撫養費，較為合理，再按霍夫曼
      計算方法扣除中間利息後，其一次得請求之扶養額為十九萬七千八百二十三元
      （其計算式為：[74000* 13.00000000（此為應受扶養18年之霍夫曼係數）
      +74000*0.55*（13.00000000  -00.00000000）]除以5（受扶養人數）=197823
      （小數點以下四捨五入）），逾此範圍之請求，為無理由。
  ４、精神慰撫金部分：按慰撫金數額之認定，除依所受身體上及精神上痛苦程度及
      所造成之影響二者予以衡量外，尚須斟酌雙方之身分資力與加害之程度及各種
      情形，予以核定；而原告許何玉為被害人乙○○之配偶，目前為家庭主婦，不
      識字；原告甲○○、許世宗、許金枝、許金葉則均為被害人乙○○之子女，甲○○為建築工人，省立嘉義高級公業學校畢業；許世宗以駕駛計程車為業，嘉
      義中學畢業；許金枝開設大芳自助餐，嘉義華南商職畢業；許金葉為國小老師
      ，為台灣師範大學碩士等情，業據原告陳述明確，且為被告所不爭執，應堪信
      為真實，被告之身份資力則如上所述，又參之被害人乙○○死亡時年為六十歲
      ，健康狀況尚佳，仍可任職於女兒許金枝經營之自助餐店等情。故本院斟酌兩
      造之教育程度、身份、地位、經濟能力及原告等因此遭受精神上痛苦之程度等
      一切情狀，認原告許何玉得請求慰撫金六十萬元，其餘原告得各請求慰撫金五
      十萬元（尚須考量過失相抵，故未逾原告請求之金額），為適當公允。
  ５、綜上合計，原告許何玉得請求撫養費十九萬七千八百二十三元及精神慰撫金六
      十萬元，合計七十九萬七千八百二十三元，原告甲○○得請求殯葬費三十二萬
      二千八百元及精神慰撫金五十萬元，合計八十二萬二千八百元，原告許世宗、
      許金枝、許金葉得請求精神慰撫金各五十萬元。
四、再按損失之發生或擴大，被害人與有過失者，法院得減輕賠償或免除之，民法第
    二百二十七條第一項定有明文。查本件車禍之發生，肇事主因雖在於被告丙○○
    駕駛自小貨車，左轉彎時未暫停讓直行車先行。然被害人乙○○駕駛重機車，行
    經閃光黃燈號誌，未注意車前狀況，減速慢行，則為肇事次因，業如上述，亦即
    本件車禍之發生，被告與被害人乙○○均有過失。本院斟酌被告及被害人乙○○
    之過失情節輕重，認被告之過失責任比例為十分之六，乙○○之過失責任比例為
    十分之四，亦即應減輕被告百分之四十之賠償責任，換言之，即原告僅得請求被
    告賠償前開金額之百分之六十。從而依上開過失相抵之比例計算後，原告五人本
    於繼承之法律關係所得請求之金額為四十五萬七千七百八十一元（762969×60﹪
    ＝457781，元以下四捨五入），原告許何玉所得請求之金額為元（797823×60﹪
    ＝478694），原告甲○○所得請求之金額為四十九萬三千六百八十元（822800×
    60  ﹪＝493680），原告許金枝、許金葉、許世宗所得請求之金額分別為三十萬
    元（400000×60﹪＝240000）。
六、末按，被告主張原告等已領取被害人乙○○死亡之強制責任險保險金各一百二十
    六萬九千三百三十元等情，為原告所不爭執，且有原告提出之中國產物保險股份
    有限公司函一紙可稽，應認為真實。依強制汽車責任保險法第三十條規定，保險
    人依法給付之保險金，應視為損害賠償金額之一部，則此部分之請求應扣除之。
    又保險給付中一百二十萬元為死亡給付，原告五人均為乙○○之繼承人，平均每
    人可獲得保險給付二十四萬元（0000000÷5＝240000），故應自原告五人每人得
    請求之金額中各扣除二十四萬元，另六萬九千三百三十元部分則屬醫療費用等給
    付，應自被害人乙○○原起訴請求之金額中扣除。是扣除後原告五人本於繼承關
    係（即由乙○○起訴請求部分）所得請求之金額為三十八萬八千四百五十一元（
    000000-00000＝388451），原告許何玉得請求之金額為二十三萬八千六百九十四
    元（000000-000000＝238694），原告甲○○得請求之金額為二十五萬三千六百
    八十元（000000-000000＝253680），被告許金枝、許金葉及許世宗所得請求之
    金額各為六萬元（000000-000000＝60000）。原告逾此部分之請求，於法無據，
    應予駁回。
七、復按給付有確定期限者，債務人自期限屆滿時起，負遲延責任。給付無確定期限
    者，債務人於債權人得請求給付時，經其催告而未為給付，自受催告時起，負遲
    延責任。其經債權人起訴，或依督促程序送達支付命令，與催告有同一之效力。
    民法第二百二十九條第一、二項分別定有明文；又遲延之債務，以支付金錢為標
    的者，債權人得請求依法定利率計算之遲延利息。但約定利率較高者，仍從其約
    定利率；而應付利息之債務，其利率未經約定，亦無法律可據者，週年利率為百
    分之五。亦為同法第二百三十三條第一項及第二百零三條所明定。查本件原告請
    求被告應連帶賠償之金額，並未定有給付之期限，則原告請求自附帶民事起訴狀
    繕本送達被告之翌日起，按年息百分之五計算之利息，並未逾上開規定之範圍，
    自無不合；查由被害人乙○○起訴請求嗣由原告承受訴訟部分之附帶民事起訴狀
    繕本係於八十九年八月十一日送達被告收受，有送達證書附卷可稽，另被害人乙○○死亡後原告五人追加請求部分（即原告九十一年一月二十八日準備書狀），
    書狀繕本係於九十一年一月二十八日送達被告訴訟代理人，有收受繕本章戳可稽
    ，則原告請求由乙○○起訴請求此部分在勝訴範圍內自八十九年八月十二日起，
    其餘部分在勝訴範圍內自九十一年一月二十九日起，至清償日止，按年息百分之
    五計算之利息，洵屬正當，逾此範圍之請求，為無理由，應予駁回。
八、兩造陳明願供擔保，聲請宣告假執行或免為假執行，經核原告勝訴部分，合於法
    律規定，爰分別酌定相當之擔保金額宣告之；原告其餘假執行之聲請，因訴之駁
    回而失所依據，不予准許。
九、據上論結，本件原告之訴為一部有理由，一部無理由，依民事訴訟法第七十九條
    但書、第八十五條第二項、第三百九十條第二項、第三百九十二條判決如主文。
中　　　華　　　民　　　國　　九十一　　年　　　九　　　月　　二十五　　日
~B臺灣嘉義地方法院民事第一庭
~B　　審判長法官　曾文欣
~B　　法      官　吳昀儒
~B　  法      官　洪嘉蘭
右為正本，係照原本作成。
如對本判決上訴須於判決送達後廿日內向本院提出上訴狀
中　　　華　　　民　　　國　　九十一　　年　　　九　　　月　　二十七　　日
~B　　書　記　官　鄭翔元
